【裁判字號】    99,上易,392
【裁判日期】    991229
【裁判案由】    損害賠償
【裁判全文】
臺灣高等法院臺中分院民事判決  99年度上易字第392號
上  訴  人  行政院農業委員會林務局新竹林區管理處
法定代理人  賴聰明
訴訟代理人  吳尚昆律師
            劉正穆律師
            徐宏澤律師
被 上 訴人  高振標
            劉曜榮
            羅稚凱
上列當事人間請求損害賠償事件，上訴人對於中華民國99年1月
27日臺灣苗栗地方法院99年度附民字第1號第一審判決提起上訴
，經本院刑事庭裁定移送（99年度附民上字第80號），本院於99
年12月15日言詞辯論終結，判決如下：
    主  文
原判決關於駁回上訴人下開第二項之訴部分及訴訟費用（確定部
分除外）之裁判廢棄。
被上訴人應連帶給付上訴人新台幣陸萬玖仟玖佰元，及自民國九
十九年一月六日起至清償日止，按年利率百分之五計算之利息。
第一、二審訴訟費用除確定部分外，由被上訴人連帶負擔。
    事實及理由
壹、程序方面：
一、按訴之變更或追加，非經他造同意，不得為之。但第二百五
    十五條第一項第二款至第六款情形，不在此限，民事訴訟法
    第四百四十六條第一項定有明文。是上訴人（即原審原告）
    於第二審訴訟程序中，依同法第二百五十五條第一項第三款
    規定，將原訴擴張或減縮應受判決事項之聲明者，依上開說
    明，上訴人仍得為原訴變更或追加他訴。查上訴人之上訴聲
    明，原請求被上訴人應連帶給付上訴人新台幣（下同）七十
    一萬六千九百七十一元及加給其法定遲延利息（見本院卷第
    四十五頁），後於民國九十九年十一月二十三日行準備程序
    時，將其上訴聲明更為被上訴人應連帶給付上訴人六萬九千
    九百元及加給其法定遲延利息（見本院卷第六十六頁），核
    屬聲明之減縮，依上開規定，應予准許，合先敘明。
二、本件被上訴人經合法通知，均未於言詞辯論期日到場，核無
    民事訴訟法第三百八十六條所列各款之情形，爰依上訴人之
    聲請，由其一造辯論而為判決，合先敘明。
貳、實體方面：
一、上訴人起訴主張：(1)被上訴人高振標（下稱高振標）係長宏
    礦業礦場（下稱長宏礦場）經理意圖不法所有，趁新竹林管
    處於大湖區第十一林班崩塌地進行復育工程，因長宏礦場緊
    鄰上開崩塌地，而僱請同具竊盜犯意聯絡之被上訴人羅稚凱
    、劉曜榮（下稱羅稚凱、劉曜榮），與原審被告王文財、李
    汝彪（下稱王文財、李汝彪），由高振標於同年月二十日，
    先以電話向不知情之國翔砂石場廠長即訴外人鍾袁承（下稱
    鍾袁承）兜售砂石後，於同年月二十一日起，羅稚凱駕駛車
    牌號碼ＱＫ－２６６６號自小客車，於長宏礦場上方林地路
    口把風，劉曜榮及王文財兩人依高振標之指示，於長宏礦場
    東側，新竹林管處所有地號苗栗縣獅潭鄉○○○段第一０五
    七號國有保安林地內，分別駕駛挖土機以接力之方式挖取土
    石後，再由李汝彪駕駛車牌號碼ＡＩ－７５１號砂石車運往
    長宏礦場前堆置，待鍾袁承指派之司機運走，以此方式，共
    同竊得新竹林管處所有之土石。迄同年月二十三日止，鍾袁
    承指派不知情之司機即訴外人羅經標、張玟銍（已歿）、陳
    永春、夏鎮隆及李德明等五人分別駕駛砂石車，前往長宏礦
    場載運高振標等人所竊得之土石至國翔砂石場，合計約一百
    五十公尺之土方。嗣於同年月二十二日清晨五時許，經新竹
    林管處人員會同苗栗縣警察局大湖分局員警於現場蒐證後循
    線查獲，案經檢察官以九十八年度偵字第五六五號、九十八
    年度偵字第六三五號偵查終結，並提起公訴，且經本院判處
    高振標、羅稚凱、劉曜榮均犯共同竊盜罪，高振標處有期徒
    刑一年；羅稚凱、劉曜榮各處有期徒刑四月確定在案等情。
    起訴聲明求為判決：(一)被上訴人應連帶給付上訴人七十一萬
    六千九百七十一元，及自起訴狀繕本送達之翌日起至清償日
    止，按年息百分之五計算之利息。(二)訴訟費用由被上訴人連
    帶負擔。(三)上訴人願供擔保，請准宣告假執行；於本院上訴
    聲明求為判決：(一)原判決廢棄。(二)被上訴人應連帶給付上訴
    人六萬九千九百元，及自起訴狀繕本送達之翌日起至清償日
    止，按年息百分之五計算之利息。(二)訴訟費用由被上訴人連
    帶負擔（本院刑事判決原審共同被告吳志民、王文財、李汝
    彪等三人無罪，並駁回上訴人刑事附帶民事訴訟請求之上訴
    ，此部分業據確定）。
二、被上訴人經合法通知未於言詞辯論期日到場，據其於準備程
    序之陳述，略以：(1)原刑事確定判決之事實欄既已認定係屬
    於新竹林管處所有地號苗栗縣獅潭鄉○○○段第一０五七號
    國有保安林地如後附地籍圖標示１、２、３、４、５以東如
    附圖座標Ｘ：２３７４８３；Ｙ：0000000至Ｘ：２
    ３７４８０；Ｙ：0000000之間所示之地點，然上開
    地點係屬於長宏礦場之「上邊坡緊急防災計劃」之範圍之內
    ，此部分於刑事一審時，即已有至現場請林務局及苗栗縣政
    府之水保課人員至現場測量，並確認無誤，又有關「上邊坡
    緊急防災計劃」之主管機關為苗栗縣政府，並非林務局，林
    務局僅屬於配合單位，且苗栗縣政府之水保課人員既已證述
    「上邊坡緊急防災計劃」之範圍內土石可以外運，是何來被
    上訴人等三人尚有竊盜之行為？(2)苗栗地方法院之承審法官
    於九十八年五月十三日之時，至現場履勘之時，證明有關刑
    事有罪判決認定被上訴人所涉及盜採砂石之地點，係屬於苗
    栗縣獅潭鄉○○○段第一０五七號國有保安林地如後附地籍
    圖標示１、２、３、４、５以東如附圖座標Ｘ：２３７４８
    ３；Ｙ：0000000至Ｘ：２３７４８０；Ｙ：000
    0000之間所示之地點。另證人許家誠即苗栗縣政府之承
    辦上邊坡緊急防災計劃之人，亦證稱上開地點確實係坐落於
    「長宏礦場上邊坡緊急防災計劃」範圍之內，並非僅單純屬
    於林務局之土地，是有關被上訴人等三人所被指涉及盜採之
    區域，顯非僅單純由林務局之單方面解釋即予採信，仍應審
    視主管機關即苗栗縣政府之承辦上邊坡緊急防災計劃之人所
    為之說明。(3)再有關被上訴人將有關系爭之苗栗縣獅潭鄉○
    ○○段第一０五七號國有保安林地如後附地籍圖標示１、２
    、３、４、５以東如附圖座標Ｘ：２３７４８３；Ｙ：00
    00000至Ｘ：２３７４８０；Ｙ：0000000之間
    所示之地點之土石予以清除後外運，是否涉及盜採？此部分
    有實際參與承辦「上邊坡緊急防災計劃」之證人詹連昌、許
    家誠，均已為有利於被上訴人之證述。(4)另有關案發現場所
    在位置，確實係屬「長宏礦場上邊坡緊急防災計劃」之範圍
    之內，亦即係屬於新竹林管處所有地號苗栗縣獅潭鄉○○○
    段第一０五七號國有保安林地如後附地籍圖標示１、２、３
    、４、５以東如附圖座標Ｘ：２３７４８３；Ｙ：0000
    000至Ｘ：２３７４８０；Ｙ：0000000之間所示
    之地點，此部分於刑事之一審審理時，即已有至現場請林務
    局及苗栗縣政府之水保課人員至現場測量，並確認無誤。是
    有關鈞院刑事庭有關案發之地點之認定，顯有遭誤導之虞，
    因而將前案之地點，認定即為原本案案發地點，是就此部分
    即顯有重大誤解之處。且於九十七年六月二十三日當天之會
    勘中計三處地方，其中僅係「Ａ、計劃區東側原有平台（林
    務局辦理『大湖事業區第十一林班地崩塌地復育工程』石籠
    施作位置）已有降挖情形。」及「Ｃ、計劃區東北側大湖事
    業區第十一林班土地（未於本案計劃內），另有開採矽砂之
    行為。」二處地方係屬非屬原有之緊急防災計劃內之範圍內
    ，另有關「Ｂ、計劃內未見施作緊急防災計畫水土保持設施
    項目情形，僅土方搬運及外運情事。」則確實係屬原有之防
    災計劃之範圍內，否則何來如此之記載可能？是證就此部分
    之降挖情形，確實係屬錦鼎公司所施作，而與被上訴人無關
    。且就此部分檢方亦於上訴中，亦並未有表示不同之意思，
    是何來鈞院之刑事確定判決理由中所稱之「以緊急防災計劃
    為名，行盜採土石之實」？(5)刑事部分判決固認定被上訴人
    有於竊取上開新竹林管處所管領之如附圖座標Ｘ：２３７４
    ８３；Ｙ：0000000至Ｘ：２３７４８０；Ｙ：00
    00000之間所示之地點之土石，由羅稚凱前往林地上方
    入口把風所示地點之土石（挖掘底部面積約一百平方公尺，
    挖掘深度約一點五公尺之土石）合計約一百五十立方公尺之
    土石得逞，然此部分原即屬於被上訴人依據主管機關即苗栗
    縣政府之要求，而為之施作，是何來構成加重竊盜罪云云，
    其事實之認定，即顯屬有誤等語，資為抗辯。於本院答辯聲
    明求為判決：(一)上訴駁回。(二)第二審訴訟費用由上訴人負擔
    。
三、本件不爭執事項：
(一)、高振標係長宏礦場之經理，夥同羅稚凱、劉曜榮於九十七年
    六月二十一日至同年月二十二日，進入上訴人新竹林管處所
    管理之大湖區第十一林班地，採取土石盜賣，經本院刑事庭
    以九十九年度上訴字第九二二號判處高振標處有期徒刑一年
    ；羅稚凱、劉曜榮各處有期徒刑四月，如易科罰金，以一千
    元折算一日在案。
(二)、新竹林管處所管理之大湖區第十一林班地界樁，因原界址損
    壞，上訴人於九十七年六月二十日於高振標在場之情形下，
    重新釘樁。
(三)、苗栗縣政府加強山坡地保育利用管理於九十七年五月十六日
    作成會勘紀錄，其結論：「水土保持義務人辦理本案緊急防
    災計畫，因施工需要須使用行政院農業委員會林務局新竹林
    區管理處大湖事業區第十一林班地作為施工平台，原則上同
    意（依據行政院農業委員會林務局新竹林區管理處九十七年
    一月九日竹政字第０９７２２１００９３號及九十七年五月
    八日竹政字第０９７２１０３９９０號函、森林法第九條）
    ，惟不得於大湖事業區第十一林班地進行開挖整地行為。今
    日指界施工界線作業已完成，請水土保持義務人立即先行施
    作崩塌地外原有野溪治理工程，至於崩塌地下方整坡作業，
    將俟新竹林區管理處刷坡及土石籠施作完成後再進行整坡作
    業及坑溝治理。」
(四)、以上事實，為兩造所不爭執，並有本院依職權調閱臺灣苗栗
    地方法院檢察署九十九年度執字第二七五七號竊盜案件卷宗
    全部為證，自堪信為真實，本院自得採為判決之基礎。
四、兩造爭執事項：
    系爭「長宏礦場上邊坡緊急防災計劃」得否作為被上訴人採
    取、出賣上訴人所管理大湖區第十一林班地砂石之依據？
五、得心證之理由：
    上訴人主張：高振標於伊所管理之大湖區第十一林班崩塌地
    內，於九十七年六月二十一日起，指示羅稚凱駕駛車牌號碼
    ＱＫ－２６６６號自小客車，於長宏礦場上方林地路口把風
    ，劉曜榮則於長宏礦場東側，新竹林管處所有地號苗栗縣獅
    潭鄉○○○段第一０五七號國有保安林地內，駕駛挖土機以
    接力之方式挖取土石後，再由李汝彪駕駛車牌號碼ＡＩ－７
    ５１號砂石車運往長宏礦場前堆置，待鍾袁承指派之司機運
    走，以此方式，共同竊得新竹林管處所有之土石，迄同年月
    二十三日止，合計約一百五十立方公尺之土方，而上開事實
    ，經新竹林管處人員會同苗栗縣警察局大湖分局員警於現場
    蒐證後循線查獲，案經檢察官以九十八年度偵字第五六五號
    、九十八年度偵字第六三五號偵查終結，並提起公訴，且經
    鈞院判處高振標、羅稚凱、劉曜榮均犯共同竊盜罪，高振標
    處有期徒刑一年；羅稚凱、劉曜榮各處有期徒刑四月確定在
    案等語；但為被上訴人所否認，並以前揭情詞置辯。經查：
(一)、按因故意或過失，不法侵害他人之權利者，負損害賠償責任
    。又數人共同不法侵害他人之權利者，連帶負損害賠償責任
    ，民法第一百八十四條第一項前段、第一百八十五條第一項
    前段分別定有明文。又民法第一百八十五條第一項所謂之數
    人共同不法侵害他人之權利，係指各行為人均曾實施加害行
    為，且各具備侵權行為之要件而發生同一事故者而言，是以
    各加害人之加害行為均須為不法，且均須有故意或過失，並
    與事故所生損害具有相當因果關係者始足當之；第二項所稱
    之幫助人，係指幫助他人使其容易遂行侵權行為之人，其主
    觀上須有故意或過失，客觀上對於結果須有相當因果關係，
    始須連帶負損害賠償責任（最高法院九十二年度台上字第一
    五九三號判決意旨參照）。
(二)、長宏礦場因未擬具水土保持計劃書送主管機關核定前，逕於
    九十五年間在苗栗縣獅潭鄉○○○段二三六之一地號林地開
    挖整地，嗣九十六年九月十八日韋帕颱風過境，造成長宏礦
    場東側與北側上邊坡面發生崩塌並擴大北側坡面之崩塌，而
    造成人員傷亡及財產損失，國鼎礦業股份有限公司（下稱國
    鼎公司）之名義上負責人吳志民乃於九十七年五月二十一日
    經臺灣苗栗地方法院檢察署（下稱苗栗地檢署）檢察官以違
    反水土保持法第三十三條第三項、第三十三條第一項第二款
    之罪為緩起訴處分，有上開緩起訴處分書附卷可憑，嗣苗栗
    縣政府乃指示長宏礦場在上開崩塌地點之緊急防災計劃施工
    完成前停止進行開採，並由水土保持義務人即長宏礦場之負
    責人洪瑪咪委託林明鼎水土保持技師事務所擬定苗栗縣獅潭
    鄉八角林、桂竹林地方長宏礦場上邊坡緊急防災計劃書送苗
    栗縣政府核定，上開緊急防災計劃擬定使用新竹林管處設置
    一階五米寬緩衝帶並兼具施工平台，並於九十六年十二月二
    十一日回覆說明已經設置完成有上開緊急防災計劃書在卷可
    憑（見原審法院九十八年度易字第一五九號刑事卷第一一四
    至一七０頁，上開回覆見計劃書審一－Ｖ），而與上開礦場
    毗鄰之新竹林管處則於九十七年五月間與世合工程技術顧問
    股份有限公司（下稱世合公司）就上開毗鄰之苗栗縣獅潭鄉
    新豐村八角林國有林地大湖區第十一林班地崩塌處之復育訂
    有承攬契約，由錦鼎營造有限公司（下稱錦鼎公司）負責施
    作，世合公司負責監造，並於九十七年五月十六日開始進行
    復育工程，惟高振標利用錦鼎公司現場工地主任林志樑曾商
    請高振標協助清理系爭國有保安林地邊坡崩坍處較鬆動之土
    石而於九十七年六月十七日、十八日指示歐添壽駕駛挖土機
    ，接續挖取苗栗縣獅潭鄉○○○段第一０五七、一０八九地
    號國有保安林地（屬大湖區系爭國有保安林地之北側點）之
    矽砂（俗稱白砂）經新竹林管處大湖工作站人員羅列聖會同
    員警到場查獲後，新竹林管處之技士吳雲瑞乃於九十七年六
    有十九日在高振標在場之情形下，當面告知需立即停工並撤
    離大湖區十一林班地內之重型機具（挖土機），嗣因修坡原
    界址損壞，故於九十七年六月二十日在高振標在場之情形下
    重釘界址，業經證人王俊明即世合公司於警詢及證人吳雲瑞
    即新竹林管處治山課技正於警詢時證述及於本院審理時結證
    明確（見苗栗地檢署九十八年偵字第五六五號偵查卷第(三)宗
    第一五五至一五九頁、本院九十九年度上訴字第九二二號卷
    第一三二頁），且有相片十二幀附於偵查卷可稽（見苗栗地
    檢署九十七年他字第九０九號偵查卷第(一)宗第一四七至一四
    八頁），經本院以九十八年度上易字第四五三號刑事庭審理
    後，於九十八年九月一日判處高振標有期徒刑六月，以二千
    元折算一日在案，此有上開判決在卷可憑。
(三)、又於九十七年六月十八日查獲上開案件之前，高振標另於九
    十七年五月間經查獲並移送其涉嫌挖取長宏礦場東側、新竹
    林管處所有苗栗縣獅潭鄉○○○段第一０五七號國有保安林
    地內之矽砂外賣，亦有苗栗地檢署檢察官九十九年偵字第一
    五四五號移送併辦意旨書及該案卷證可憑，則本案發生之前
    ，高振標已於一個月之內經查獲並移送二件盜採新竹林管處
    所管理之一０五七號國有林班地，而本案案發當時長宏礦場
    與上開林班地已重新釘有紅色界樁，竟仍指示挖土機工人於
    長宏礦場界樁之外之林班地內挖掘土石，且另指示貨車司機
    將之運往長宏礦場房舍前堆置，業經高振標於偵審中自承其
    指示劉曜榮、王文財及李汝彪前往上開地點操作挖土機及貨
    車，將土石運至長宏礦場前堆置等語不諱（見苗栗地檢署九
    十八年偵字第五六五號偵查卷第(三)宗第十七頁、九十七年他
    字第九０九號偵查卷第(一)宗第二七六頁），並經劉曜榮於警
    詢、偵查中自承：係受高振標指示前往附圖所示之地點操作
    挖土機再載運砂石至長宏礦場前堆置等語不諱（見苗栗地檢
    署九十八年偵字第五六五號偵查卷第(三)宗第三十二頁；九十
    七年他字第九０九號偵查卷第(二)宗第五十二頁），雖高振標
    、劉曜榮均辯稱渠等只是依緊急防災計劃施作修坡，並非盜
    採云云，惟查：依苗栗縣政府於九十七年五月二十一日以
    府農水字第０９７００７４４８３號函第三項記載：「址界
    施工界限作業完成，請台端立即復工（指長宏礦場），並請
    先施行施作崩塌地外原有野溪治理工程，於崩塌地下方整坡
    作業，將俟新竹林區管理處刷坡及土石籠施作完成後再進行
    坑溝治理」等語（見本院九十九年度上訴字第九二二號卷第
    二十五頁），而高振標復於偵查中自承：伊因九十七年六月
    十八日（指上開第二次查獲遭移送之案件，業經本院判處有
    期徒刑六月確定之案件）之爭議，而在上開附圖所示地點會
    同設定界址等語（見苗栗地檢署九十七年他字第九０九號偵
    查卷第(一)宗第二七八頁），顯見高振標身為長宏礦場現場之
    實際負責人，對上開函文所示之事項未能遵守，明知錦鼎公
    司刷坡及土石籠未完成，現場復釘有新的界樁，且釘界樁時
    伊亦在場，並知悉其所指派挖掘之地點係林務局所管領之地
    ，業據高振標於偵查中自承在卷（見苗栗地檢署九十七年他
    字第九０九號偵查卷第(一)宗第二七六頁），竟仍執意於九十
    七年六月十八日查獲後之四日之內即九十七年六月二十二日
    指示司機進入林班地挖掘土石外運，顯係以緊急防災計劃為
    名，行盜採土石之實；劉曜榮與王文財、李汝彪等人係由
    劉曜榮駕駛挖土機在座標Ｘ：２３７４８３；Ｙ：0000
    000林務局林班地內，由王文財駕駛挖土機在座標Ｘ：２
    ３７４８０；Ｙ：0000000礦區用地與林班地交界處
    以由上往下之方式由劉曜榮在山壁開挖，再由王文財駕駛之
    挖土機接駁到李汝彪（位置Ｘ：２３７４８９；Ｙ：000
    0000）之砂石車上，業經證人詹益建即新竹林管處巡視
    員於警詢（見苗栗地檢署九十八年偵字第五六五號偵查卷第
    (三)宗第一四二頁）、偵查中（見苗栗地檢署九十七年他字第
    九０九號偵查卷第(一)宗第一四九頁）、證人陳振馨即森林警
    察隊隊長於偵查中（見苗栗地檢署九十七年他字第九０九號
    偵查卷第(一)宗第一五０頁）、證人詹德森即森林警察隊隊員
    於警詢中（見苗栗地檢署九十八年偵字第五六五號偵查卷第
    (三)宗第一四七頁）、偵查中（見苗栗地檢署九十八年偵字第
    五六五號偵查卷第(三)第一五二頁）、證人邱泰坤、詹益岳即
    苗栗縣大湖分局偵查佐於偵查中（見苗栗地檢署九十八年偵
    字第五六五號偵查卷第(三)宗第一六二頁）結證明確，並有九
    十七年六月二十二日挖土機盜挖國有林地接續畫面翻拍照片
    七幀附於偵查卷可憑（見苗栗地檢署九十八年偵字第五六五
    號偵查卷第(三)宗第二四五至二四八頁），而案發當日前往長
    宏礦場載運砂石之砂石車司機夏鎮隆亦於偵查中結證稱：「
    對，有木樁，有紅漆，我停車位置的右上方有一個峭壁，上
    面有木樁、有紅漆，就是界址」、「我往後看上面有一片很
    陡峭，光禿禿的被挖空了」、「他們像梯田一樣，擺怪手，
    讓怪手在那邊挖」等語明確（見苗栗地檢署九十七年他字第
    九０九號偵查卷第(一)宗第二０三頁），復查本案案發後苗栗
    縣政府會同新竹林管處再派員至現場勘察地形之結果，發現
    地貌已改變，原訂施作土石籠之位置遭開挖，勘察結果現場
    確有界樁，業經證人吳雲瑞於偵查及本院審理證述明確（見
    苗栗地檢署九十七年他字第九０九號偵查卷第(一)宗第一六七
    頁、本院九十九年度上訴字第九二二號卷第一三一頁），另
    經證人許家誠即苗栗縣政府水土保持課技士於原審審理時證
    稱：九十七年六月二十三日勘察時計劃區東側平台（大湖事
    業區林班地）有遭開挖情形，看到的情形是往岩壁挖，有下
    降的跡象，表面矽砂岩層部分有挖土機斗子的痕跡，即岩壁
    矽砂部分已經有挖土機的抓痕（見原審九十八年度易字第一
    五九號卷第二六六至二七九頁），且有苗栗縣政府加強山坡
    地保育利用管理會紀錄內記載：「計劃區東側原有平台已有
    降挖情形」等語（見苗栗地檢署九十七年他字第九０九號偵
    查卷第(一)宗第七十四頁）附卷可憑。參以上開被上訴人操作
    挖土機及砂石車之作為係在當日尚未施工前即為員警所監控
    ，盜挖過程尚且經以科學方式存證，業經上開證人證述明確
    ，佐以上開採證，高振標係指示劉曜榮等以挖土機在上開附
    圖座標Ｘ：２３７４８３；Ｙ：0000000所示超越界
    標之地點為向下挖土石之行為，而非單純之修坡，應可認定
    ；羅稚凱於案發當日駕駛ＱＫ－２６６６號貨車前往上開
    林地上方入口處，將貨車橫停在入口小一徑前經查獲，其內
    並有手機及對講機，羅稚凱躺在車內，員警請其開窗時，並
    未聞到劉稚凱有酒味，業經證人陳振馨即森林警察隊隊長於
    偵查中及本院刑事庭審理時結證明確（見苗栗地檢署九十七
    年他字第九０九號偵查卷第(一)宗第一五０、一六一頁、本院
    九十九年度上訴字第九二二號卷第一二七至一二八頁），並
    有相片四幀附於偵查卷可憑（見苗栗地檢署九十八年偵字第
    五六五號偵查卷第(三)宗第三一三頁），參諸羅稚凱居住在苗
    栗縣獅潭鄉新豐村八角坑二十五號之一礦場房舍內，倘羅稚
    凱前一日宿醉欲休息，衡情在房舍內休息即可，何以會在當
    日早上六時四十分駕駛貨車在上開路口休息？而該路口復恰
    好為通往上開林班地之唯一小路之入口，業經證人詹益岳於
    偵查中結證明確（見苗栗地檢署九十七年他字第九０九號偵
    查卷第(一)宗第一六二頁），復查九十七年六月二十一日至二
    十四日長宏礦場陸續有土石賣給國翔砂石場，而由國翔派員
    至長宏礦場載運土石，載運土石之位置有時在長宏礦場前，
    有時則在林務局邊坡前之平台，業經證人夏鎮隆於偵查中結
    證明確（見苗栗地檢署九十七年他字第九０九號偵查卷第(一)
    宗第一九八頁至二０四頁），並有運輸日報表一冊扣案可稽
    ，羅稚凱於九十六年十一月間即進入國鼎公司工作，業經羅
    稚凱自承在卷（見苗栗地檢署九十七年他字第九０九號偵查
    卷第(一)宗第二二五頁），參以羅稚凱於警詢、偵查中自承其
    平日之工作係幫挖土機加油等語，當知長宏礦場之開採及載
    運土石之方式，當日與其同住之劉曜榮已經先出發往案發地
    點為挖掘土石之工作，豈有可能在當日一大早以貨車擋在上
    開前往上方林班地之入口處睡覺，讓載運砂石之工人無法進
    入上方平台載運土石？顯見羅稚凱於案發當日早上六時四十
    分許在前往上方林班地之路口處以貨車擋住路口，應有把風
    、協助當日挖土機司機採石外運之意圖，羅稚凱辯稱其只是
    在睡覺云云，不可採信；劉曜榮於九十五年一月份起即擔
    任長宏礦場之怪手司機及機械管理，九十七年六月十八日高
    振標與另一怪手司機歐添壽被查獲之事，伊亦知悉，業經劉
    曜榮自承在卷（見苗栗地檢署九十七年他字第九０九號偵查
    卷第(二)宗第五十四至五十五頁），而長宏礦場早因開採土石
    未能作好水土保持致生損失而經苗栗縣政府指示長宏礦場在
    上開崩塌地點之緊急防災計劃施工完成前停止進行開採，已
    如上開說明，且劉曜榮復因工作之故而居住於長宏礦場宿舍
    內，豈有不知之理？而其擔任礦場怪手司機多年，對於「開
    採」與「緊急防災計劃之清除崩塌土石」之分際亦必然知之
    甚詳，甚至知悉上開九十七年六月十八日高振標、歐添壽遭
    移送法辦之事，豈有可能不注意當時明顯之紅色界址而誤認
    係在清除礦場內之崩塌土石，且未注意看見界標所在？況劉
    曜榮於偵查中自承：「在挖之前，王文財有跟我說有設界標
    ，他說是釘長樁」等語（見苗栗地檢署九十七年他字第九０
    九號偵查卷第(二)宗第五十一頁），劉曜榮較王文財年輕約二
    十多歲，豈有可能王文財看得到界標，劉曜榮竟未能發現現
    場有界標？是劉曜榮辯稱伊只是挖土機司機，在現場整坡，
    並非竊盜云云，為不足取。
(四)、基上，高振標確有在上訴人所管理之大湖區第十一林班崩塌
    地內，於九十七年六月二十一日起，指示羅稚凱駕駛車牌號
    碼ＱＫ－２６６６號自小客車，於長宏礦場上方林地路口把
    風，劉曜榮則於長宏礦場東側，新竹林管處所有地號苗栗縣
    獅潭鄉○○○段第一０五七號國有保安林地內，駕駛挖土機
    以接力之方式挖取土石後，再由李汝彪駕駛車牌號碼ＡＩ－
    ７５１號砂石車運往長宏礦場前堆置，待鍾袁承指派之司機
    運走，以此方式，共同竊得新竹林管處所有之土石，是被上
    訴人上開所辯，為不足取。又被上訴人所盜取新竹林管處所
    管領之如附圖座標Ｘ：２３７４８３；Ｙ：0000000
    至Ｘ：２３７４８０；Ｙ：0000000之間所示之地點
    之土石（挖掘底部面積約一百平方公尺，挖掘深度約一‧五
    公尺之土石），合計約一百五十立方公尺，而依上訴人所提
    出臺灣地區各縣市砂石九十七年六月份產量及價格，被上訴
    人所盜取之砂石（級配）加權平均單價為每立方公尺四百六
    十六元（見本院卷第五十八頁），從而上訴人依侵權行為之
    法律關係，請求被上訴人連帶給付六萬九千九百元（計算式
    ：150立方公尺466元＝69900元），應為可採。
六、綜上所述，被上訴人共同盜取上訴人所管領大湖區十一林班
    地內之土石，是上訴人爰依民法第一百八十四條第一項前段
    、第一百八十五條第一項前段規定之侵權行為法律關係，請
    求被上訴人連帶給付六萬九千九百元，及自起訴狀繕本送達
    翌日即自九十九年一月六日起至清償日止，按年息百分之五
    計算之法定遲延利息，於法有據，應予准許。原審就此部分
    為上訴人敗訴之判決，自有未洽，上訴意旨指摘原判決此部
    分不當，求予廢棄改判，為有理由，應由本院予以廢棄改判
    如主文第二項所示。
七、本件事證已臻明確，兩造其餘攻擊防禦方法及舉證，經審酌
    均於判決之結果無影響，爰不一一論述，附此敘明。
八、據上論結，本件上訴為有理由，依民事訴訟法第四百五十條
    、第四百六十三條、第三百八十五條第一項前段、第八十五
    條第二項，判決如主文。
中    華    民    國    99    年    12    月    29    日
                民事第六庭    審判長法  官  袁再興
                                    法  官  吳惠郁
                                    法  官  盧江陽
均不得上訴。
                                    書記官  陳麗玉
中    華    民    國    99    年    12    月    29    日
                                                      Ｓ

司法院資訊處製作；財團法人民間司法改革基金會備份。
